ACORDAO-COMPLETO-2426666

ACÓRDÃO 9421/2020 ATA 31/2020 - SEGUNDA CÂMARA

VISTOS, relatados e discutidos estes embargos de declarac¿a¿o opostos por Maria da Silva Soares EPP, em face do Acórdão 8016/2020-TCU-Segunda Câmara (peça 168) , que havia rejeitado os embargos de declaração contra o Acórdão 1404/2020-TCU-Segunda Câmara, que tratou de Tomada de Contas Especial instaurada pelo Ministério das Relações Exteriores (MRE) , com vistas à apuração de valores pagos indevidamente no âmbito dos Contratos 8/2013, celebrado com a mencionada empresa, formalizado por dispensa de licitação após rescisão do primeiro, com base no inciso XI do art. 24 da Lei 8.666/1993,
ACORDAM os Ministros do Tribunal de Contas da Unia¿o, reunidos em Sessa¿o de Segunda Câmara, diante das razo¿es expostas pelo Relator, e com fundamento nos arts. 32, inciso II, e 34, da Lei 8.443/1992, em:
9.1. conhecer os presentes embargos de declarac¿a¿o e, mérito, rejeitá-los;
	9.2. alertar à recorrente que novos embargos de declaração que apresentem finalidade assemelhada e tratem de matéria já examinada e rejeitada por este Tribunal serão recebidos como mera petição, sem efeito suspensivo, nos termos do art. 287, § 6º, do Regimento Interno;
	9.3. dar cie¿ncia deste aco¿rda¿o ao embargante.

Embargos de declaração opostos por Maria da Silva Soares EPP, em face do Acórdão 8.016/2020  TCU - 2ª Câmara, que havia rejeitado os embargos de declaração contra o Acórdão 1.404/2020 - TCU - 2ª Câmara, que tratou de Tomada de Contas Especial instaurada pelo Ministério das Relações Exteriores (MRE), com vistas à apuração de valores pagos indevidamente no âmbito dos Contratos 8/2013, celebrado com a mencionada empresa, formalizado por dispensa de licitação após rescisão do primeiro.

Segunda Câmara

Ministério das Relações Exteriores.

3. Interessados/Responsáveis/Recorrentes:
3.1. Responsáveis: Citel Construtora, Comercio e Serviços Gerais Ltda - ME (00.116.137/0001-06); Daniel Spindola Cutrim (XXX.455.941-XX); Domiciano Avelino de Cirqueira (XXX.010.401-XX); Joaquim Porfirio Filho (XXX.046.361-XX); José Umberto da Silva (XXX.374.831-XX); Maria da Silva Soares - Epp (02.729.231/0001-66); Ricardo Kato de Campos Mendes (XXX.947.098-XX); Sandra Maria Nepomuceno Malta dos Santos (XXX.158.061-XX); Sonia Regina Guimarães Gomes (XXX.778.741-XX).
3.2. Recorrente: Maria da Silva Soares - EPP (02.729.231/0001-66).

13.1. Ministros presentes: Ana Arraes (Presidente), Augusto Nardes (Relator), Aroldo Cedraz e Raimundo Carreiro.
13.2. Ministros-Substitutos presentes: Marcos Bemquerer Costa e André Luís de Carvalho.

ACORDAO-COMPLETO-2539578

Acórdão 6733/2022 - Segunda Câmara

AUGUSTO NARDES

Ministro Augusto Nardes.

Trata-se de novos embargos de declaração opostos por Maria da Silva Soares EPP em face do Acórdão 8016/2020-TCU-Segunda Câmara (peça 168) , que havia rejeitado os embargos de declaração contra o Acórdão 1404/2020-TCU-Segunda Câmara, firmado nos seguintes termos:
VISTOS, relatados e discutidos estes autos de Tomada de Contas Especial de tomada de contas especial (TCE) instaurada pelo Ministério das Relações Exteriores (MRE) , com vistas à apuração de valores pagos indevidamente no âmbito dos Contratos 8/2013, firmado com a empresa Citel Construtora, Comércio e Serviços Gerais Ltda., vencedora do Pregão Eletrônico 76/2012, e 12/2014, celebrado com a empresa Maria da Silva Soares - EPP, formalizado por dispensa de licitação após rescisão do primeiro, com base no inciso XI do art. 24 da Lei 8.666/1993,
ACORDAM os Ministros do Tribunal de Contas da União, reunidos em sessão de Segunda Câmara, diante das razões expostas pelo relator, em:
9.1. considerar revéis, para todos os efeitos, o Sr. Domiciano Avelino de Cirqueira e a empresa Citel Construtora, Comércio e Serviços Gerais Ltda. nos termos do art. 12, § 3º, da Lei 8.443/1992;
9.2. acolher as razões de justificativas apresentadas pelos srs. Ricardo Kato de Campos Mendes, Sérgio Podgornik Abramovici, Gustavo Guimarães Campelo e Sandra Maria Nepomuceno Malta dos Santos;
9.3. acolher as razões de justificativas apresentadas pela Sra. Sônia Regina Guimarães Gomes apenas no tocante à irregularidade "autorização para a realização de serviços em quantidades que extrapolaram os limites definidos no§ 2º do art. 65 da Lei 8.666/1993";
9.4. julgar irregulares as contas dos srs. Joaquim Porfírio Filho, Domiciano Avelino de Cirqueira, Sônia Regina Guimarães Gomes, e das empresas Maria da Silva Soares - EPP e Citel Construtora, Comércio e Serviços Gerais Ltda., com fundamento nos arts. 1°, inciso I, 16, inciso III, alínea "c", 19 e 23, inciso III, da Lei 8.443/1992, c/c os arts. 1°, inciso I, 209, inciso I, 210 e 214, inciso IIII, do Regimento Interno-TCU, condenando-os solidariamente ao pagamento das quantias a seguir especificadas, atualizadas monetariamente e acrescidas de juros de mora desde as datas relacionadas até a data do efetivo recolhimento, e fixando-lhes o prazo de 15 (quinze) dias, a contar da notificação deste acórdão, para que comprovem, perante o TCU, o recolhimento da referida quantia aos cofres do Tesouro Nacional, abatendo-se na oportunidade os valores eventualmente ressarcidos, nos termos do art. 23, inciso III, alínea "a" da Lei 8.443/1992 c/c o art. 214, inciso III, alínea "a" do Regimento Interno-TCU:
 (...) detalhamento de valores (...) 
9.5. aplicar aos responsáveis relacionados no item anterior a multa prevista no art. 57 da Lei 8.443/1992 c/c o art. 267 do Regimento Interno-TCU, no valor de R$ 20.000,00 (vinte mil reais) , fixando-lhes o prazo de 15 (quinze) dias, a contar da notificação, para que comprovem, perante o Tribunal (artigo 214, inciso III, alínea a, do Regimento Interno) , o recolhimento da dívida aos cofres do Tesouro Nacional, atualizada monetariamente desde a data deste Acórdão até a do efetivo recolhimento, se for paga após o vencimento, na forma da legislação em vigor;
9.6. determinar ao Ministério das Relações Exteriores que promova, no prazo de 15 (quinze) dias, o desconto parcelado da dívida nos vencimentos, salários ou proventos dos Srs. Joaquim Porfírio Filho, Domiciano Avelino de Cirqueira e Sônia Regina Guimarães Gomes, observados os limites previstos na legislação pertinente, nos termos do art. 28, inciso I, da Lei 8.443/1992, devendo incidir sobre cada parcela os correspondentes encargos legais;
9.7. autorizar, com fundamento no at. 28, II, da Lei 8.443/1992, a cobrança judicial da dívida, caso não atendidas as notificações;
9.8. autorizar, nos termos do art. 26 da Lei 8.443/1992, caso solicitado e o processo não tenha sido remetido para cobrança judicial, o pagamento da (s) dívida (s) em até 36 (trinta e seis) parcelas mensais e consecutivas, fixando-se o vencimento da primeira parcela em 15 (quinze) dias, a contar do recebimento da notificação, e o das demais a cada mês, devendo incidir sobre cada valor mensal os correspondentes acréscimos legais, conforme legislação em vigor; alertando os responsáveis de que a falta de comprovação do recolhimento de qualquer parcela implicará o vencimento antecipado do saldo devedor;
9.9. encaminhar cópia desta deliberação aos responsáveis, informando-os que o voto e o relatório podem ser consultados no endereço eletrônico: www.tcu.gov.br/acordaos.
Nesta oportunidade, a embargante alega que a deliberação recorrida conteria contradição a ser esclarecida pelos derradeiros embargos, nos seguintes termos:
 	A Requerente alegou em sede de Embargos de Declaração, julgados pelo Acórdão 8016/2020-TCU-Segunda Câmara, a impossibilidade de se defender adequadamente no presente processo uma vez que o Tribunal se baseou em conclusão de Auditoria Privada que não oportunizou à Embargante o acompanhamento das atividades que municiaram Vossa Excelência na conclusão pela condenação da ora Embargante.
	No Acórdão Embargado, Vossa Excelência reconhece que não existe a formalização para a Requerente acompanhar a auditoria privada contratada, porém, argumenta que a ampla defesa se dá no âmbito da presente Tomada de Contas.
	A contradição/obscuridade reside no fato de que o Tribunal está se baseando nas conclusões da referida auditoria privada para punir a Embargante, ao passo em que afirma que foi garantida a ampla defesa à Embargante.
	Não há falar-se em respeito à ampla defesa e ao contraditório se o Tribunal utiliza as conclusões expostas em documento que não respeitou os princípios constitucionais.
	Uma vez que se parte de um documento privado em que a Requerente não teve oportunidade de contraditá-lo, não existe o contraditório, ceifando a ampla defesa da Embargante.
	Afirma Vossa Excelência:
De qualquer modo, para que não restem dúvidas quanto à regularidade do processo em análise, mesmo que não fosse dada à embargante a oportunidade de acompanhar a fiscalização realizada por auditoria particular nas dependências do Ministério das Relações Exteriores, inexistiria ofensa ao direito de defesa e ao contraditório, uma vez que esse trabalho ocorreu na fase interna da tomada de contas especial, momento em que não havia litígio ou acusação, mas apenas verificação de fatos e apuração de autoria
	Em verdade, não havia litígio, porém, argumenta¿se que não há como se verificar os fatos, adequadamente, sem a presença da Embargante, prestadora dos serviços.
	Pede¿se vênia para colacionar entendimento do Eminente Ministro Raimundo Carreiro em situações, como a presente, em que se justifica a utilização de novos Embargos de Declaração:
"Peço vênias à nobre Relatora para divergir de suas conclusões quanto ao mérito dos presentes embargos de declaração, conforme as razões que passo a expor.
Embora a presente espécie recursal não admita, em regra, a rediscussão de mérito da deliberação embargada, há situações, como a presente, em que essa reanálise se justifica para sanar alguma omissão de questão de fato relevante ao julgamento da matéria.
No presente caso, embora o embargante já tenha apresentado, em outras assentadas, os mesmos argumentos trazidos no presente recurso, percebo que sua análise, pelo Tribunal, não aquilatou com o devido acuro algumas importantes questões de fato que, segundo entendo, elidem a pecha de omissão no dever de prestar contas que embasou a condenação do responsável."
	Desta forma, em derradeira tentativa em sede de Embargos, protesta-se pelo esclarecimento do Acórdão ora Embargado para que se indique o momento em que foi concedido à Embargante a ampla defesa (material) , uma vez que desde o início do presente processo a Embargante vem impugnando o documento chave que levou à sua condenação, desprezando-se as notas fiscais juntadas aos autos que comprovam a execução o serviço para o qual fora contratada.
	
É o Relatório.

8.1. Melillo Dinis do Nascimento (13.096/OAB-DF) e outros, representando Sonia Regina Guimarães Gomes.  
8.2. Guilherme Augusto Ferreira Fregapani (34.406/OAB-DF) e outros, representando Maria da Silva Soares - EPP.  
8.3. Katyana Zednik Carneiro (212.565/OAB-SP) e outros, representando Joaquim Porfirio Filho.

Não atuou.

TOMADA DE CONTAS ESPECIAL. MINISTÉRIO DAS RELAÇÕES EXTERIORES. PAGAMENTOS INDEVIDOS. GRAVES DEFICIÊNCIAS NA FISCALIZAÇÃO DOS CONTRATOS DE SERVIÇOS DE REFORMA E FABRICAÇÃO DE MÓVEIS. NÃO COMPROVAÇÃO DA BOA E REGULAR APLICAÇÃO DOS RECURSOS. REVELIA DE DOIS RESPONSÁVEIS. ACOLHIMENTO DA DEFESA DE ALGUNS RESPONSÁVEIS E REJEIÇÃO DAS ALEGAÇÕES APRESENTADAS PELOS DEMAIS. CONTAS IRREGULARES. DÉBITO E MULTA. DETERMINAÇÃO. EMBARGOS DE DECLARAC¿A¿O. CONHECIMENTO. FASE INTERNA DA TCE APENAS VERIFICA FATOS E APURAÇÃO DE AUTORIA. CONTRADITÓRIO OCORRE NA FASE EXTERNA DA TCE. AUSE¿NCIA DE OFENSA AO CONTRADITÓRIO E À AMPLA DEFESA. REJEIÇÃO. NOVOS EMBARGOS DE DECLARAÇÃO. CONHECIMENTO. REJEIÇÃO.

TOMADA DE CONTAS ESPECIAL (TCE)

não atuou.

Trata-se de novos embargos de declaração opostos por Maria da Silva Soares EPP em face do Acórdão 8016/2020-TCU-Segunda Câmara (peça 168) , que havia rejeitado os embargos de declaração contra o Acórdão 1404/2020-TCU-Segunda Câmara, que tratou de Tomada de Contas Especial instaurada pelo Ministério das Relações Exteriores (MRE) , com vistas à apuração de valores pagos indevidamente no âmbito dos Contratos 8/2013, celebrado com a mencionada empresa, formalizado por dispensa de licitação após rescisão do primeiro, com base no inciso XI do art. 24 da Lei 8.666/1993.
2.	Nestes novos embargos, o recorrente alega suposta contradição/obscuridade no fato deste Tribunal estar tomando por base, em seu julgamento, conclusões de auditoria privada, sem que ele tivesse a oportunidade de acompanhar os trabalhos. Desse modo, segundo seu entendimento "não há falar-se em respeito à ampla defesa e ao contraditório se o Tribunal utiliza as conclusões expostas em documento que não respeitou os princípios constitucionais".
3.	Finaliza com solicitação de esclarecimento para que se indique o momento em que foi concedida a ampla defesa (material) , "uma vez que desde o início do presente processo a Embargante vem impugnando o documento chave que levou à sua condenação, desprezando-se as notas fiscais juntadas aos autos que comprovam a execução o serviço para o qual fora contratada".
4.	Satisfeitos os requisitos atinentes à espécie, os presentes embargos devem ser conhecidos, com fundamento nos arts. 32, inciso II, e 34 da Lei 8.443/1992.
5.	Preliminarmente, acerca da natureza dos embargos declaratórios, destaco mais uma vez a jurisprudência desta Corte de Contas no sentido de ser essa espécie recursal apta a sanar eventuais omissões, obscuridades ou contradições. Inadmissível, portanto, reestabelecer por meio de embargos declaratórios a discussão de mérito, o que representa, na prática, a possibilidade de repetição de um mesmo recurso, ferindo os princípios da singularidade, da isonomia e da celeridade processual. 
6.	Dito isso, na¿o vislumbro a ocorrência da contradição/obscuridade apontada. 
7.	Deixei assente no voto constante do acórdão recorrido que direito à ampla defesa e ao contraditório se dá, nos termos do devido processo legal, na fase externa da tomada de contas especial, que se inicia com a autuação do processo junto ao TCU, nos seguintes termos:
8.	A afirmação feita pela unidade técnica, baseou-se no relatório de levantamento elaborado pela Sarq do MRE que subsidiou os trabalhos da Comissão de TCE, verbis:
46. Quanto à alegação de que a empresa não teve a oportunidade de acompanhar o levantamento realizado pela Comissão de TCE, destaca-se o exceto abaixo, extraído do relatório elaborado pelo Sarq sobre trabalho de revisão e mapeamento das ordens de serviço faturadas no âmbito do Contrato 12/2014 (peça 1, p. 36-37) :
O mapeamento consistiu, em um primeiro momento, na tentativa de localização, nos edifícios do Ministério das Relações Exteriores, em Brasília, de todos os itens de mobiliário e elementos incorporados à arquitetura (portas, lambris, marcos etc.) , assinalados, nas referidas Ordens de Serviço, como objeto de reparo, reforma ou substituição/confecção. A presente metodologia foi definida e ajustada ao longo do processo pela chefia do SARQ. A supervisão direta da equipe envolvida no trabalho, composta por estagiários e também por oficiais de chancelaria, ficou a cargo da servidora Betania de Andrade Oliveira. Antes de dar início à tarefa, a empresa Capri, com a autorização do gestor do contrato, Divisão de Serviços Gerais - DSG, foi chamada a acompanhar servidor do SARQ às unidades administrativas e às áreas comuns do Ministério para uma primeira tentativa de localização dos serviços ou áreas beneficiadas, que seriam, depois, objeto de medição, a ser realizada pelos estagiários do Setor.
Esta etapa de mapeamento prévio durou cerca uma semana e meia e teve como objetivo aproveitar a memória da equipe de marcenaria, que estava encerrando suas atividades no MRE, a fim de identificar as áreas onde os serviços, que teriam motivado o encerramento do contrato n° 12/2014, teriam sido realizados. Naquele momento, entretanto, observou-se, por parte da própria empresa, dificuldade em identificar os serviços que teriam sido realizados. Em geral, os itens objeto de reparo, recuperação ou renovação eram indicados pelos representantes da empresa, o seu preposto (Sra. Danúzia e seu esposo, que também atuou como encarregado da marcenaria neste Ministério) e o marceneiro-chefe (Sr. Carlos) , apenas de forma genérica, orientados, aparentemente, pelas próprias descrições constantes das Ordens de Serviço, não sendo, nos lugares percorridos, capazes de precisar ou identificar, conclusivamente, se cada item integrado à arquitetura teria sido, ou não, objeto de serviço da própria empresa. (grifos nossos) 
9.	De qualquer modo, para que não restem dúvidas quanto à regularidade do processo em análise, mesmo que não fosse dada à embargante a oportunidade de acompanhar a fiscalização realizada por auditoria particular nas dependências do Ministério das Relações Exteriores, inexistiria ofensa ao direito de defesa e ao contraditório, uma vez que esse trabalho ocorreu na fase interna da tomada de contas especial, momento em que não havia litígio ou acusação, mas apenas verificação de fatos e apuração de autoria.
10.	De acordo com a jurisprudência desta Corte de Contas, "o direito à ampla defesa e ao contraditório se dá, nos termos do devido processo legal, na fase externa da tomada de contas especial, que se inicia com a autuação do processo junto ao TCU", conforme se depreende das seguintes deliberações:
O direito à ampla defesa e ao contraditório se dá, nos termos do devido processo legal, na fase externa da tomada de contas especial, que se inicia com a autuação do processo junto ao TCU. Na fase interna da TCE, cuja responsabilidade é da instituição onde os fatos ocorreram, não há litígio ou acusação, mas apenas verificação de fatos e apuração de autoria. (Acórdão 2437/2015-TCU-Plenário) 
A fase interna da tomada de contas especial não corresponde a processo, mas sim a procedimento de caráter inquisitório, no qual não há partes, nem lide ou litígio. O contraditório somente se torna obrigatório com o ingresso da documentação no Tribunal de Contas da União. (Acórdão 2471/2013-TCU-Plenário) 
A ausência de contraditório e ampla defesa na fase interna da tomada de contas especial não viola o devido processo legal, sendo este respeitado quando, na fase externa, há oportunidade de defesa após a citação válida dos responsáveis. (Acórdão 2875/2014-TCU-Plenário) 
11.	E o embargante teve, no âmbito desta Casa, a devida oportunidade de manifestação para sua defesa, conforme relatou a unidade técnica instrutiva. Mais, ainda, o próprio recorrente, em sua peça, "não nega que tomou conhecimento do processo de fiscalização após o seu encerramento. Tanto é que há naqueles autos pedido de vista e cópia integral do processo".
8.	A título de esclarecimento, e consoante solicitação do embargante, destaco que a sua citação foi realizada de forma regular, e que foi-lhe dada a oportunidade de comprovar a adequação dos serviços cobrados supostamente entregues ao Ministério das Relações Exteriores (MRE) , conforme registrou o relatório que orientou a condução do Acórdão 1404/2020-TCU-Segunda Câmara:
Maria da Silva Soares EPP (peça 83) 
A empresa Maria da Silva Soares EPP, citada por meio do Ofício 1089/2018-TCU/Selog (peça 51) , de 30/7/2018, apresentou as alegações de defesa constantes da peça 83. (...) (destaquei) 
9.	Entretanto, a recorrente não se desincumbiu de demonstrar os serviços executados, uma vez que a simples apresentação de notas fiscais não são documentos hábeis o suficiente para sanear as irregularidades apontadas pelo MRE, cujo trabalho na fase interna serviu como base para a citação realizada por este Tribunal.  
10. 	Por fim, não obstante o recorrente ter destacado "que a deliberação recorrida conteria contradição a ser esclarecida pelos derradeiros embargos", entendo oportuno alertar que novos embargos de declaração que apresentem finalidade assemelhada e tratem de matéria já examinada e rejeitada por este Tribunal serão recebidos como mera petição, sem efeito suspensivo, nos termos do art. 287,§ 6º, do Regimento Interno.
11.	Destarte, inexistindo os vícios alegados afetos ao prejuízo à ampla defesa e ao contraditório a serem sanados na decisão atacada, devem ser rejeitados os presentes embargos. 
	Ante o exposto, voto por que o Tribunal adote o Aco¿rda¿o que ora submeto a¿ deliberac¿a¿o deste Colegiado. 
TCU, Sala das Sessões Ministro Luciano Brandão Alves de Souza, em 8 de setembro de 2020.
Ministro JOÃO AUGUSTO RIBEIRO NARDES 
Relator